臺灣板橋地方法院刑事判決　　　　　　　　　　　　九十一年度交易字第四四五號
　　公　訴　人　臺灣板橋地方法院檢察署檢察官
　　被　　　告　丙○○
　　選任辯護人　孫銘豫律師
　　　　　　　　邱榮英律師
右列被告因過失傷害案件，經檢察官提起公訴（九十一年度偵字第一四六七三號），
本院判決如左：
    主  文
丙○○因過失致人於死，處有期徒刑月，如易科罰金以佰元折算壹日。
    事  實
一、丙○○於民國九十一年三月二十六日上午八時三十分許，駕駛車號Ｔ三－四二八
    八號自用小客車，搭載丁○○，沿臺北縣土城市○○路由土城往中和方向行駛，
    行經臺北縣土城市○○路三段二六六號時，本應注意汽車行駛時，駕駛人應注意
    車前狀況及兩車併行之間隔，並隨時採取必要之安全措施，而按當時天候晴、有
    日間自然光線、路面乾燥且無缺陷及障礙物、視距良好，並無不能注意之情事，
    竟疏未注意，適有甲○○騎乘車號ＰＷＢ－三六八號重型機車，後載其妻阮喜妹
    ，同向於其前方外側車道行駛，因見其行駛之外側車道前方壅塞，亦疏未注意併
    行安全間隔，即變換至外側車道與內側車道間之分隔線上行駛，丙○○駕駛之自
    用小客車因而自右側後照鏡、前車身起至後車身，接續擦撞甲○○機車後載阮喜
    妹左手背部、左小腿部、甲○○機車左側車把、後照鏡等處，使甲○○機車人車
    倒地，並致後載之阮喜妹受有左膝前部至左小腿前後部約三十乘以十公分之撕裂
    傷、左小腿前部內側約二十乘以十公分之撕裂傷、左手背部五乘以○‧五公分撕
    裂傷等傷害，多重創傷併引起氣喘發作。丙○○肇事後於犯罪未被有偵查權之機
    關或公務員發覺前，在警察到場處理時表明係肇事者，自首願接受裁判。惟阮喜
    妹先後經送亞東紀念醫院（下簡稱「亞東醫院」）、長庚紀念醫院林口分院（下
    簡稱「長庚醫院」）急救後，延至同日下午二時四十七分許，仍因氣喘合併呼吸
    衰竭不治死亡。
二、案經阮喜妹之夫甲○○告訴及臺灣板橋地方法院檢察署檢察官相驗後自動檢舉偵
    查起訴。
    理  由
一、按刑事訴訟法於九十二年二月六日修正公布，依該法第二百八十四條之一規定，
    除簡式審判程序及簡易程序案件外，第一審應行合議審判；又依同日修正公布之
    刑事訴訟法施行法第七條之二規定，上開修正通過之刑事訴訟法第二百八十四條
    之一規定，自九十二年九月一日施行，同施行法第七條之三復規定，上開修正公
    布之刑事訴訟法施行前，已繫屬於各級法院之案件，其以後之訴訟程序，應依修
    正刑事訴訟法終結之。是本件自九十二年九月一日後，應依上開修正公布施行之
    刑事訴訟法合議審判終結之，合先敘明。
二、訊據被告丙○○固不否認有於右揭時地駕車與告訴人甲○○騎乘之機車發生擦撞
    肇事之事實，惟矢口否認其有過失致死之犯行，辯稱：伊當時係直行車而車速僅
    有二十幾公里行駛於內側車道，前方視線良好並沒有看到告訴人機車，伊並沒有
    超車從後方撞倒告訴人機車，不知道如何發生擦撞，當時告訴人機車係從旁邊轉
    出來撞到伊，而轉出來時已超過伊視線範圍，伊沒有辦法注意到，是聽到聲音才
    知道發生擦撞，伊搭載之工人丁○○亦看到，告訴人機車係在伊右後方行駛，告
    訴人機車由外側車道要變換到內側車道時擦撞到伊車子後照鏡，擦撞後又碰到伊
    車身就倒地，是告訴人變換車道不當而自己撞倒伊車，伊並無過失；又當時被害
    人阮喜妹僅有腳受傷，經送到亞東醫院後，業已包紮完畢，伊有詢問醫護人員被
    害人阮喜妹之情形如何，醫護人員告知沒有問題後，方離開醫院，伊並沒有看到
    被害人阮喜妹戴氧氣罩，是被害人阮喜妹氣喘發作導致死亡與本件車禍並無因果
    關係云云。又辯護人為被告辯護稱：被告之車速比告訴人之車速慢，故不可能係
    被告追撞告訴人，況係因告訴人違反交通規則，故被告無法注意，並非被告未注
    意車前狀況，且被害人車禍後經送醫急救後，均在醫院急救處置掌控中，其後因
    氣喘發作死亡，應與車禍發生無直接相當因果關係云云。然查：
    (一)右揭犯罪事實，業據告訴人指述：當時伊機車行駛在外側車道靠近內、外側車
      道分隔線，被告車子同向從其左後方行駛過來，其車後照鏡到車身中間擦撞到
      伊機車後方，伊機車就倒地等語（見本院九十一年十月十四日訊問筆錄、九十
      一年十一月七日訊問筆錄、九十二年十一月六日準備程序筆錄），核與證人即
      被害人之弟乙○○證稱：當天伊和伊姊阮喜妹、姊夫甲○○要同赴外甥女家，
      伊另騎一部機車，尾隨甲○○機車之後，當伊等行經車禍地點時，在金城路外
      、內側車道分隔線上行駛，車速不快，肇事車輛從快車道上超過伊機車後，從
      左後方追撞到甲○○之機車，肇事車輛右側擦撞到甲○○機車左側車尾及把手
      部分後，甲○○機車因重心不穩就往左側倒地，肇事車輛往前行駛距離很遠後
      才停下來，當時擦撞聲音很大等語（見九十一年十一月七日訊問筆錄）情節相
      符。且據被告車輛肇事後受損情狀照片所示，被告車輛右側自右前葉子板下方
      起至右前車門下方，有與物體連續擦撞之擦痕，右後車門至右後葉子板間，復
      連續有多道與物體擦撞之刮痕，另據被告於本院審理曾供稱：告訴人機車從外
      側車道要變換到內側車道時擦撞到伊車後照鏡，之後又碰撞到伊車身就倒地等
      語情節（見本院九十一年十月十四日訊問筆錄），又被害人阮喜妹死亡經相驗
      後，驗有左腹溝股部皮下瘀血、左手背部表皮裂傷、周圍皮下瘀血、左膝前部
      至左小腿前後部裂傷、左小腿前部內側裂傷等傷勢，有臺灣板橋地方法院檢察
      署驗斷書在卷可稽，核諸被告汽車右側後照鏡高度、上開擦痕、刮痕位置與被
      害人阮喜妹乘坐告訴人機車時手、腳高度、上開傷勢、告訴人機車左側手把、
      後照鏡等相關位置，可見被告汽車右側後照鏡高度與被害人乘坐機車時手部高
      度、其汽車右前葉子板下方、右前車門下方擦痕位置與被害人乘坐機車時左小
      腿部高度、其汽車右後車門、右後葉子板刮痕位置與告訴人機車左側手把、後
      照鏡逐勢傾倒高度，以及被害人上開傷勢部位等均相當，堪認兩車擦撞應係被
      告汽車左側後照鏡先行撞及告訴人機車後載之被害人左手背部，造成被害人左
      手背部裂傷、瘀傷，同時其車右前葉子板下方撞及被害人左小腿，行進中右前
      車門下方並連續擦撞被害人左小腿，造成被害人左腹溝股部瘀血、左膝、左小
      腿部嚴重裂傷，繼而接續撞及告訴人機車左側手把、後照鏡，告訴人機車逐勢
      向左傾倒，造成其車右後車門、右後葉子板之刮痕等情，復觀諸兩車擦撞痕跡
      ，係自被告汽車右側車前連貫至車尾，且衡諸兩車大小車速有別、乘坐情形及
      駕駛人年紀、行車習慣等情，以及被告汽車行駛於內側之快車道，其車速通常
      係高於外側車道行駛之車輛之常情，足見告訴人、證人乙○○上開指證係被告
      自後超越行駛告訴人機車時發生擦撞之情節，應非虛情。至證人丁○○雖另證
      稱：當天被告車前並沒有機車，在右側車道上有一輛中型貨車與被告車子併行
      ，該中型貨車要右轉，所以該車後方車輛就慢下來，其聽到被告車子右側有卡
      到東西之聲音後，就與被告下車查看，看到告訴人機車倒在被告車子右後方之
      快車道內，但沒有看到告訴人之機車如何擦撞到被告的車子云云（見本院九十
      一年十一月七日訊問筆錄、九十二年十二月十一日審判筆錄），然其上開證述
      已與上開告訴人、證人乙○○所述及上述跡證所示情形不符，且衡諸其與被告
      間有工作情誼之密切關係，所述非無迴護被告之虞，是其上開證述，要難採為
      對被告有利之認定，從而被告上開所辯其未看到告訴人機車，不知擦撞如何發
      生云云，亦應不足採。
    (二)其次被告雖辯稱：被害人於車禍後僅有腳部受傷，其後死亡係因氣喘發作引起
      ，與本件車禍並無因果關係云云；另辯護人亦為被告辯稱：被害人車禍後即經
      送醫急救，均在醫院處置掌控中，其後因氣喘發作死亡，應與車禍發生無直接
      相當因果關係云云。惟按過失致人於死罪，以過失行為與死亡結果間有因果關
      係為成立要件，而過失使人受傷後因疾病死亡，是否有因果關係，應視其疾病
      是否因過失傷害所引起而定，如係因傷致病，因病致死，則過失傷害行為與死
      亡之結果即有因果關係；至於醫院之醫療行為介入時，是否中斷因果關係，亦
      應視其情形而定，倘被害人係因被告之過失傷害行為引發疾病，嗣因該疾病致
      死，縱醫師有消極之醫療延誤而未及治癒，此乃醫師是否應另負過失責任問題
      ，與被告之行為無影響，其過失傷害行為與被害人死亡結果仍有因果關係。查
      本件被害人雖有氣喘宿疾，然於車禍發生前並無發作，係於車禍創傷後送至亞
      東醫院急救時始有氣喘發作等情，業據告訴人於本院審理時陳述：被害人之氣
      喘宿疾於天氣冷或吃冷的東西才會發作，其去醫院時，醫院正在幫被害人急救
      ，因被害人當時有點喘，醫院遂幫被害人戴氧氣罩，於轉院過程中，被害人除
      表示腳疼以外，呼吸很喘等語（見本院九十二年十一月六日準備程序筆錄），
      並經證人乙○○於本院審理時證稱：被害人之氣喘宿疾會發作係遇到天氣冷、
      緊張及生氣等受刺激等情形，被害人車禍當天及前二天氣喘並未發作，方會出
      門探望女兒，當天車禍發生後，其陪同被害人到亞東醫院之急診室後，被害人
      有說胸口悶喘不過氣來，有看到醫生拿煙斗狀治療氣喘之物給被害人吸，因被
      害人仍喘不過氣來，醫生遂幫被害人戴全罩之氧氣罩，其間有送被害人去照Ｘ
      光，之後被害人一直待在急診室並戴著氧氣罩等語（見本院九十二年十二月十
      一日審判筆錄），且被告於本院審理時亦供稱：「我在亞東醫院看到阮喜妹呼
      吸喘不過來，護士小姐叫他不要緊張，後來我就問護士小姐，護士說他有照過
      Ｘ光沒有問題，我才離開」等語（見本院九十二年九月十六日準備程序筆錄）
      ，此外復有亞東醫院診斷證明書載有：「一、左上下肢大面積撕脫傷；二、多
      重創傷、氣喘發作」及長庚醫院診斷證明書載有：「診斷：一、氣喘合併呼吸
      衰竭；二、左小腿大裂傷（大於三十公分）」等傷勢病症情狀，另有亞東醫院
      、長庚醫院檢送之被害人病歷資料，以及亞東醫院九十二年十一月十七日亞歷
      字第○九二六四一一三九一號函函覆說明：「病人（即指被害人阮喜妹）於九
      十一年三月二十六日早上九時五分因車禍入本院急診，左膝及小腿大面積撕裂
      傷大於二十公分，左手撕裂傷，病患以往有氣喘之病史，並有氣喘發作之情形
      ，本院給破傷風疫苗換藥，蒸汽吸入支氣管擴張劑類固醇靜脈注射，及生理食
      鹽水加支氣管擴張劑靜脈點滴滴注」等急救處置情形附卷可參。綜上事證，堪
      見被害人係於車禍後送至亞東醫院急救時發生氣喘發作，衡諸被害人病史及車
      禍所受嚴重創傷，顯與車禍傷害有時間、地緣之密切關連，足認被害人係因本
      件車禍造成之嚴重創傷而引發其氣喘宿疾之發作，而被害人其後復因氣喘合併
      呼吸衰竭死亡，依上開說明，其間顯有因果關係甚明。而本件復經本院送經國
      立臺灣大學醫學院鑑定結果，亦認被害人阮喜妹於車禍後在板橋亞東醫院便發
      生氣喘發作，顯示和車禍傷害有時間上和地緣上的關聯性，慢性氣喘急性發作
      之誘因很多，創傷後情緒反應會引發急性氣喘發作，在醫學上有因果關係等語
      ，此有國立臺灣大學醫學院九十二年九月十日（九二）醫秘字第一四六二號函
      檢送之臺大醫學院法醫學科法醫鑑字第（九二）－○九○○八號法醫鑑定報告
      書附卷可憑。又據上開亞東醫院、長庚醫院檢送之被害人病歷資料及亞東醫院
      上開函覆所示被害人送醫急救處置情形，尚難認醫院急救處置有何延誤過失之
      情，況依上述說明，被害人因車禍傷害引發氣喘，如未送醫急救，亦有發生呼
      吸衰竭死亡之可能，故縱有急救醫療延誤過失之情，亦屬醫師另負過失責任之
      問題，並無中斷影響被告過失行為與被害人死亡間之因果關係。是被告及其辯
      護人上開所辯被害人死亡原因與本件肇事車禍無關云云，應均不足採。
    (三)按汽車行駛時，駕駛人應注意車前狀況及兩車併行之間隔，並隨時採取必要之
      安全措施，道路交通安全規則第九十四條第三項定有明文，被告既考領有合格
      駕照，對於上開規定自知之甚稔，是被告當時應注意車前狀況及與告訴人機車
      併行距離，是否安全，以採取必要之措施，然其於右揭時地駕駛車輛，應注意
      能注意而不注意上開規定，仍貿然繼續往前行駛，以致肇事，被告之行為自有
      過失，且本件經送臺灣省臺北縣區車輛行車事故鑑定委員會鑑定結果，亦認本
      件係告訴人駕駛重型機車後戴被害人行經肇事地塞車路段，即連續變換至內車
      道行駛，在進入內車道上行駛時，遭內車道後方駛來之被告汽車右側前車身開
      始擦撞後載被害人左小腿部，致告訴人機車左倒在內側車道上之肇事經過事實
      ，以及「丙○○駕駛自小客車未注意車前狀況為肇事次因」，有該委員會九十
      一年五月二十九日北鑑字第九一○五○三號鑑定意見書在卷可稽，益證被告確
      有過失，雖按上開鑑定意見亦認告訴人「甲○○駕駛重機車變換車道不當為肇
      事主因」，於本件事故之發生亦有過失，惟既與被告之過失併合而為肇事之原
      因，被告之刑責自不能因此相抵獲得減免，僅可供量刑之斟酌而已。此外，復
      有道路交通事故調查報告表、肇事現場、車輛照片、診斷證明書等在卷可資佐
      證，而被害人阮喜妹確因本件車禍受傷致引發氣喘合併呼吸衰竭死亡，亦經臺
      灣板橋地方法院檢察署檢察官督同檢驗員相驗明確，製有相驗屍體證明書、驗
      斷書及勘驗筆錄及上開臺大醫學院法醫學科法醫鑑定報告等在卷可憑，被告之
      過失行為與被害人之死亡間復具有相當因果關係，是事證明確，被告犯行堪以
      認定，應予依法論科。
三、核被告丙○○所為，係犯刑法第二百七十六條第一項之過失致死罪。公訴意旨雖
    原認被告之犯行應依同法第二百八十四條第一項前段之過失傷害罪處斷云云，然
    業經公訴人於本院審理時變更起訴法條，附此敘明。又被告肇事後，於犯罪未被
    有偵查權之機關或公務員發覺前，在警察到場處理時表明係肇事者，自首願接受
    裁判，此有臺北縣政府警察局土城分局九十二年九月二十九日土警刑字第○九二
    ○○四○○二五號函在卷足憑，應依刑法第六十二條前段之規定，減輕其刑。爰
    審酌被告本件肇事之過失程度、告訴人與有過失、被害人受傷死亡情節、犯後態
    度及尚未與被害人家屬達成民事和解等一切情狀，量處如主文所示之刑，並諭知
    易科罰金之折算標準，以示懲儆。
據上論斷，應依刑事訴訟法施行法第七條之三，刑事訴訟法第二百九十九條第一項前
段，第二百七十六條第一項、第六十二條前段、第四十一條第一項前段，罰金罰鍰提
高標準條例第一條前段、第二條，判決如主文。
本案經檢察官徐名駒到庭執行職務
中      華      民      國    九十三    年      一      月     三十     日
                                    臺灣板橋地方法院交通法庭
                                        審判長法  官  徐  蘭  萍
                                              法  官  林  淑  婷
                                              法  官  彭  全  曄
右正本證明與原本無異
如不服本判決，應於判決送達後十日內，向本院提出上訴狀
                                        書記官  梁  宜  庭
中      華      民      國    九十三    年      一      月     三十     日
附錄本案論罪科刑法條全文：
刑法第二百七十六條
因過失致人於死者，處二年以下有期徒刑、拘役或二千元以下罰金。
從事業務之人，因業務上之過失犯前項之罪者，處五年以下有期徒刑或拘役，得併科
三千元以下罰金。
